ACORDAO-COMPLETO-2423823

ACÓRDÃO 2267/2020 ATA 32/2020 - PLENÁRIO

VISTOS, relatados e discutidos estes embargos de declaração opostos contra o Acórdão 1750/2020-TCU-Plenário, o qual alterou a redação do Acórdão 1292/2019-TCU-Plenário em sede de pedido de reexame,
ACORDAM os Ministros do Tribunal de Contas da União, reunidos em Sessão do Plenário, diante das razões expostas pelo Relator, em:
9.1. com fundamento nos arts. 32, inciso II, e 34 da Lei 8.443/1992, conhecer dos presentes embargos de declaração e, no mérito, rejeitá-los, por inexistir omissão, obscuridade ou contradição a ser corrigida na deliberação recorrida;
9.2. dar ciência desta decisão ao embargante.

Embargos de declaração opostos contra decisão que deu provimento parcial a pedido de reexame interposto contra deliberação proferida em representação versando sobre irregularidades na condução de pregão presencial destinado à contratação de empresa para o fornecimento de solução tecnológica em Gestão de Qualidade de Vida e Vida Saudável.

Departamento Nacional do Serviço Social da Indústria - Sesi.

3. Recorrente: Departamento Nacional do Serviço Social da Indústria - Sesi.

13.1. Ministros presentes: José Mucio Monteiro (Presidente), Walton Alencar Rodrigues, Benjamin Zymler, Augusto Nardes (Relator), Aroldo Cedraz, Raimundo Carreiro, Ana Arraes e Bruno Dantas.
13.2. Ministro-Substituto convocado: Augusto Sherman Cavalcanti.
13.3. Ministros-Substitutos presentes: Marcos Bemquerer Costa, André Luís de Carvalho e Weder de Oliveira.

AUGUSTO NARDES

Ministro Augusto Nardes.

Cuidam os autos, originariamente, de representação formulada junto a este Tribunal pela empresa Nexo CS Informática S.A., versando sobre irregularidades na condução do Pregão Presencial 13/2017, pelo Serviço Social da Indústria (Sesi) , o qual objetivava a contratação de empresa para o fornecimento de solução tecnológica em Gestão de Qualidade de Vida e Vida Saudável para o Departamento Nacional e departamentos regionais da entidade, em prol dos aludidos departamentos e dos credenciados, além dos correspondentes clientes, por meio de ambiente integralmente acessado via navegador web pelo conceito de software como serviço (SaaS - Software as a Service) , aí incluídos os serviços de hospedagem, manutenção, suporte técnico e customização, além da capacitação de usuários-chave e multiplicadores.
2.	Mediante o Acórdão 1292/2019-TCU-Plenário (relator Ministro-Substituto André Luís de Carvalho) , abaixo transcrito, este Tribunal decidiu considerar a representação procedente (item 9.1) , bem como determinar à entidade uma série de medidas corretivas e preventivas (itens 9.2 a 9.5) , além da realização de audiência dos gestores do Sesi responsáveis pelos indícios de irregularidade detectados nos autos e da avaliação da economicidade do contrato firmado com a AGE Desenvolvimento de Sistemas Ltda. (itens 9.6 e 9.8) :
"VISTOS, relatados e discutidos estes autos de representação, com pedido de cautelar suspensiva, formulada pela Nexo CS Informática S.A. sobre indícios de irregularidade no Pregão Presencial nº  13/2017 promovido pelo Departamento Nacional do Serviço Social da Indústria (Sesi-DN) com vistas à contratação de empresa para o fornecimento de solução tecnológica em Gestão de Qualidade de Vida e Vida Saudável para o Departamento Nacional e os Departamentos Regionais do Serviço Social da Indústria (Sesi) em prol dos aludidos departamentos e dos credenciados, além dos correspondentes clientes, por meio de ambiente integralmente acessado via navegador web pelo conceito de software como serviço (SaaS - Software as a Service) , aí incluídos os serviços de hospedagem, manutenção, suporte técnico e customização, além da capacitação de usuários-chave e multiplicadores, sob o valor estimado de R$ 8.301.000,00 para a vigência inicial do ajuste por doze meses;
ACORDAM os Ministros do Tribunal de Contas da União, reunidos em Sessão do Plenário, ante as razões expostas pelo Relator, em:
9.1. considerar parcialmente procedente a presente representação (já anteriormente conhecida pelo Acórdão 730/2018-TCU-Plenário) ;
9.2. determinar, nos termos do art. 43, I, da Lei nº 8.443, de 1992, e do art. 250, II, do RITCU, que, em atenção aos princípios administrativo-constitucionais da legalidade, da eficiência e da moralidade, o Departamento Nacional do Serviço Social da Indústria estabeleça os devidos controles técnico-gerenciais sobre a execução do contrato firmado com a AGE Desenvolvimento de Sistemas Ltda. a partir do Pregão Presencial nº 13/2017 em parâmetros adequados e suficientes para assegurar a efetiva implementação de todos os requisitos exigidos no edital pela aludida empresa contratada, por meio de configurações e customizações sem ônus para o contratante, ou para garantir a necessária compensação econômico-financeira ante a eventual ausência dessa efetiva implementação, atentando para a necessidade de garantir que os itens de serviço sem ônus não sejam cobrados sob a forma de customizações com ônus;
9.3. determinar , nos termos do art. 43, I, da Lei nº 8.443, de 1992, e do art. 250, II, do RITCU, que, em atenção aos princípios administrativo-constitucionais da legalidade, da eficiência e da moralidade, além dos itens 4.2.1.2, 6.1.1 e 6.2.4.2 da Política de Sistemas de Informação do Sesi, o Departamento Nacional do Serviço Social da Indústria adote as seguintes mdidas:
9.3.1. realize o abrangente estudo para a análise dos riscos sobre o contrato e os itens de serviço resultantes do Pregão Presencial nº 13/2017, contemplando, entre outras medidas, a identificação, a análise, a avaliação, o plano de tratamento e o monitoramento dos riscos identificados;
9.3.2. inclua, no escopo da análise de riscos, as etapas de execução contratual, de negociação das prorrogações do contrato e de licitação para a substituição do fornecedor, aplicando, em cada etapa, as ações cabíveis previstas no referido plano de tratamento de riscos;
9.3.3. considere os riscos identificados no âmbito do presente TC Processo 006.636/2018-7, com os possíveis impactos financeiros e não-financeiros decorrentes, ao promover a referida análise de riscos, atentando, no mínimo, para os seguintes riscos: (a) dependência tecnológica do fornecedor; (b) dificuldade de substituição do fornecedor; e (c) descontinuidade no fornecimento por eventos imprevistos ligados ao fornecedor;
9.3.4. avalie a possibilidade de adoção das diferentes opções de arquiteturas de computação em nuvem associadas ao desenvolvimento próprio da solução, entre as diversas opções para o tratamento dos aludidos riscos;
9.4. determinar, nos termos do art. 43, I, da Lei nº 8.443, de 1992, e do art. 250, II, do RITCU, que, em atenção aos princípios administrativo-constitucionais da legalidade, da eficiência e da moralidade, o Departamento Nacional do Serviço Social da Indústria adote todas as providências necessárias para impedir a futura ocorrência dos indícios de irregularidade detectados nestes autos e, especialmente, as seguintes falhas:
9.4.1. previsão, no edital e nos anexos, de excessivo volume de requisitos a serem avaliados na prova de conceito em conjunto com o posterior relaxamento parcial dessas exigências na avaliação da prova da licitante vencedora, caracterizando a restrição à competitividade do certame, em desrespeito ao art. 2º do Regulamento de Licitações e Contratos do Sesi;
9.4.2. avaliação não isonômica das licitantes na prova de conceito, em ofensa ao art. 2º do Regulamento de Licitações e Contratos do Sesi;
9.4.3. avaliação na prova de conceito da licitante vencedora do certame em desconformidade com os requisitos definidos no edital, ofendendo o art. 2º do Regulamento de Licitações e Contratos do Sesi;
9.4.4. planejamento deficiente para a subsequente contratação, elevando o risco de uso ineficiente e antieconômico dos recursos públicos parafiscais, em afronta aos princípios administrativo-constitucionais da legalidade, da eficiência e da moralidade, além dos itens 6.1.1 e 6.2.4.2 da Política de Sistemas de Informação do Sesi, diante, especialmente, das seguintes falhas (na realização dos estudos técnicos) :
9.4.4.1. ausência de avaliação comparativa sobre diferentes arquiteturas e modelos de negócio para as soluções disponíveis no mercado e capazes de atender os requisitos desejados;
9.4.4.2. ausência de justificativa para a escolha da arquitetura e do modelo de negócio para a solução selecionada;
9.4.4.3. ausência da adequada análise de riscos e do custo-benefício para realizar o expressivo volume de customizações por meio do desenvolvimento na solução contratada como serviço (SaaS) , em face de não terem sido adotadas as medidas adequadas e efetivas para mitigar a alta dependência do fornecedor contratado, dificultando a sua substituição, além de elevar a probabilidade de prejuízos econômico-financeiros futuros em desfavor da entidade, seja nas prorrogações contratuais, seja no eventual lançamento de nova licitação;
9.4.4.4. ausência de definição dos devidos mecanismos para assegurar a continuidade do fornecimento da solução em face da eventual interrupção contratual imprevista por força maior tendente a afetar a empresa contratada;
9.5. determinar, nos termos do art. 43, I, da Lei nº 8.443, de 1992, e do art. 250, II, do RITCU, que, em atenção aos princípios administrativo-constitucionais da legalidade, da eficiência e da moralidade, o Departamento Nacional do Serviço Social da Indústria adote as seguintes medidas:
9.5.1. abstenha-se de promover a prorrogação do atual contrato firmado com a AGE Desenvolvimento de Sistemas Ltda. a partir do Pregão Presencial nº 13/2017, antes de o TCU se manifestar conclusivamente sobre a regularidade do efetivo cumprimento de todas as medidas determinadas pelos itens 9.2 a 9.4 deste Acórdão, destacando, nesse ponto, que o eventual superfaturamento porventura apurado na execução do presente ajuste será tratado como possível dano ao erário imputável aos respectivos responsáveis;
9.5.2. apresente ao TCU, em até 30 (trinta) dias, o devido plano de ação para a implementação de todas as medidas determinadas pelos itens 9.2 a 9.4 deste Acórdão, atentando para o efetivo cumprimento de todas essas medidas, no prazo máximo de 120 (cento e vinte) dias contados da entrega do aludido plano de ação ao TCU, e para a necessidade de, além da clara identificação de cada ação, com os respectivos responsáveis e prazos, o referido plano de ação conter a expressa indicação dos eventuais encargos contratuais ou financeiros resultantes de cada ação;
9.6. determinar, nos termos do art. 250, IV, do RITCU, que a unidade técnica promova a audiência de todos os gestores responsáveis pelos indícios de irregularidade detectados nestes autos e, especialmente, pelas seguintes falhas:
9.6.1. ausência de controles técnico-gerenciais sobre a execução do contrato firmado com a AGE Desenvolvimento de Sistemas Ltda. a partir do Pregão Presencial nº 13/2017 em parâmetros adequados e suficientes para assegurar a efetiva implementação de todos os requisitos exigidos no edital pela aludida empresa contratada, por meio de configurações e customizações sem ônus para o contratante, ou para garantir a necessária compensação econômico-financeira ante a eventual ausência dessa efetiva implementação, para além da necessidade de garantir que os itens de serviço sem ônus não sejam cobrados sob a forma de customizações com ônus;
9.6.2. ausência do devido estudo para a análise dos riscos sobre o contrato e os itens de serviço resultantes do Pregão Presencial nº 13/2017, contemplando, entre outras medidas, a identificação, a análise, a avaliação, o plano de tratamento e o monitoramento dos riscos identificados; deixando de incluir, no escopo da análise de riscos, as etapas de execução contratual, de negociação das prorrogações do contrato e de licitação para a substituição do fornecedor;
9.6.3. ausência de efetiva análise prévia sobre os riscos ora identificados no âmbito do presente TC Processo 006.636/2018-7, com os possíveis impactos financeiros e não-financeiros decorrentes, deixando de atentar, por exemplo, para os seguintes riscos: (a) dependência tecnológica do fornecedor; (b) dificuldade de substituição do fornecedor; e (c) descontinuidade no fornecimento por eventos imprevistos ligados ao fornecedor;
9.6.4. ausência de avaliação sobre a possibilidade de adoção das diferentes opções de arquiteturas de computação em nuvem associadas ao desenvolvimento próprio da solução, entre as diversas opções para o tratamento dos aludidos riscos;
9.6.5. inadequada previsão, no edital e nos anexos, de excessivo volume de requisitos a serem avaliados na prova de conceito em conjunto com o posterior relaxamento parcial dessas exigências na avaliação da prova da licitante vencedora, caracterizando a indevida restrição à competitividade do certame, em desrespeito ao art. 2º do Regulamento de Licitações e Contratos do Sesi;
9.6.6. inadequada avaliação não isonômica das licitantes na prova de conceito, em ofensa ao art. 2º do Regulamento de Licitações e Contratos do Sesi;
9.6.7. inadequada avaliação na prova de conceito da licitante vencedora do certame em desconformidade com os requisitos definidos no edital, ofendendo o art. 2º do Regulamento de Licitações e Contratos do Sesi;
9.6.8. planejamento deficiente para a subsequente contratação, elevando o risco de uso ineficiente e antieconômico dos recursos públicos parafiscais, em afronta aos princípios administrativo-constitucionais da legalidade, da eficiência e da moralidade, além dos itens 6.1.1 e 6.2.4.2 da Política de Sistemas de Informação do Sesi, diante, especialmente, das seguintes falhas (na realização dos estudos técnicos) : (i)  ausência de avaliação comparativa sobre diferentes arquiteturas e modelos de negócio para as soluções disponíveis no mercado e capazes de atender os requisitos desejados; (ii) ausência de justificativa para a escolha da arquitetura e do modelo de negócio para a solução selecionada; (iii) ausência da adequada análise de riscos e do custo-benefício para realizar o expressivo volume de customizações por meio do desenvolvimento na solução contratada como serviço (SaaS) , em face de não terem sido adotadas as medidas adequadas e efetivas para mitigar a alta dependência do fornecedor contratado, dificultando a sua substituição, além de elevar a probabilidade de prejuízos econômico-financeiros futuros em desfavor da entidade, seja nas prorrogações contratuais, seja no eventual lançamento de nova licitação; (iv) ausência de definição dos devidos mecanismos para assegurar a continuidade do fornecimento da solução em face da eventual interrupção contratual imprevista por força maior tendente a afetar a empresa contratada;
9.7. determinar que a unidade técnica envie a cópia deste Acórdão, acompanhado do Relatório e da Proposta de Deliberação que o fundamenta, aos seguintes destinatários:
9.7.1. à Nexo CS Informática S.A., para ciência, e à AGE Desenvolvimento de Sistemas Ltda. e ao Departamento Nacional do Serviço Social da Indústria, para ciência e adoção das providências cabíveis;
9.7.2. à Secretaria de Controle Externo do Trabalho e Entidades Paraestatais deste Tribunal, , para ciência e adoção das providências cabíveis; e
9.8. determinar que a unidade técnica dê prosseguimento ao presente feito e, assim, entre outras medidas, realize as audiências determinadas pelo item 9.6 deste Acórdão, devendo se manifestar posterior e conclusivamente sobre as respectivas razões de justificativa e, ainda, sobre a economicidade, ou não, do contrato firmado com a AGE Desenvolvimento de Sistemas Ltda. a partir do Pregão Presencial nº 13/2017, com a eventual indicação de todos os responsáveis pelo possível dano ao erário resultante do suposto superfaturamento no referido contrato, sem prejuízo de promover o monitoramento de todas as determinações prolatadas por este Acórdão".
3.	Inconformado com essa decisão, o Sesi interpôs pedido de reexame (peça 82) , o qual foi conhecido e parcialmente provido, consoante o Acórdão 1750/2020-TCU-Plenário, de minha relatoria, in verbis:
"VISTOS, relatados e discutidos estes autos em que se aprecia pedido de reexame interposto contra o Acórdão 1292/2019-TCU-Plenário,
 ACORDAM os ministros do Tribunal de Contas da União, reunidos em sessão do Plenário, ante as razões expostas pelo Relator e com fundamento nos arts. 33 e 48 da Lei 8.443/1992 c/c o art. 286 do Regimento Interno do TCU, em: 
9.1. conhecer do pedido de reexame e, no mérito, dar-lhe provimento parcial;
9.2. tornar nula a determinação contida no item 9.5.1 do acórdão recorrido;
9.3. conferir aos itens 9.2, 9.3, 9.4 e 9.5.2 do acórdão recorrido a seguinte redação:
'9.2. determinar, nos termos do art. 43, I, da Lei nº 8.443, de 1992, e do art. 250, II, do RITCU, que, no prazo de 120 (cento e vinte) dias contados da entrega do plano de ação citado no item 9.5.2 deste Acórdão, em atenção aos princípios administrativo-constitucionais da legalidade, da eficiência e da moralidade, o Departamento Nacional do Serviço Social da Indústria estabeleça os devidos controles técnico-gerenciais sobre a execução do contrato firmado com a AGE Desenvolvimento de Sistemas Ltda. a partir do Pregão Presencial nº 13/2017 em parâmetros adequados e suficientes para assegurar a efetiva implementação de todos os requisitos exigidos no edital pela aludida empresa contratada, por meio de configurações e customizações sem ônus para o contratante, ou para garantir a necessária compensação econômico-financeira ante a eventual ausência dessa efetiva implementação, atentando para a necessidade de garantir que os itens de serviço sem ônus não sejam cobrados sob a forma de customizações com ônus; 
9.3. determinar, nos termos do art. 43, I, da Lei nº 8.443, de 1992, e do art. 250, II, do RITCU, que, no prazo de 120 (cento e vinte) dias contados da entrega do plano de ação citado no item 9.5.2 deste Acórdão, em atenção aos princípios administrativo-constitucionais da legalidade, da eficiência e da moralidade, além dos itens 4.2.1.2, 6.1.1 e 6.2.4.2 da Política de Sistemas de Informação do Sesi, o Departamento Nacional do Serviço Social da Indústria adote as seguintes medidas: 
 (...) 
9.4. determinar, nos termos do art. 43, I, da Lei nº 8.443, de 1992, e do art. 250, II, do RITCU, que, no prazo de 120 (cento e vinte) dias contados da entrega do plano de ação citado no item 9.5.2 deste Acórdão, em atenção aos princípios administrativo-constitucionais da legalidade, da eficiência e da moralidade, o Departamento Nacional do Serviço Social da Indústria adote todas as providências necessárias para impedir a futura ocorrência dos indícios de irregularidade detectados nestes autos e, especialmente, as seguintes falhas:
 (...) 
9.5.2. apresente ao TCU, em até 30 (trinta) dias, o devido plano de ação para a implementação de todas as medidas determinadas pelos itens 9.2 a 9.4 deste Acórdão, atentando para a necessidade de, além da clara identificação de cada ação, com os respectivos responsáveis e prazos, o referido plano de ação conter a expressa indicação dos eventuais encargos contratuais ou financeiros resultantes de cada ação;';
9.4. dar ciência desta deliberação ao recorrente e demais interessados".
4.	Examina-se, nesta oportunidade, expediente anexado aos autos pelo Sesi (peça 102) , a título de embargos de declaração, apontado suposta omissão/obscuridade no aludido decisum, envolvendo a redação dada ao subitem 9.5.2 do Acórdão 1292/2019-TCU-Plenário.
5.	Transcrevo a seguir as alegações apresentadas pelo embargante:
"II - DA DÚVIDA. Da ausência ou do alcance de apreciação do plano de ação já apresentado ao Tribunal em julho de 2019 
O voto condutor do Acórdão nº 1750/2020 nada mencionou sobre o plano de ação juntado, limitando-se a transcrever manifestação da instrução técnica sobre o ponto: 
73. Ainda sobre esse assunto, importa registrar que, em 24/7/2019, elementos adicionais foram acostados aos autos pelo Sesi (peça 85) . Na época, o recurso em foco encontrava-se pendente de análise de admissibilidade por parte da Serur, e o Sesi, por cautela, apresentou o plano de ação determinado no item 9.5 do acórdão recorrido (peça 85, p. 1) . 
74. Foge ao escopo desse trabalho avaliar o atendimento da supracitada determinação, pois se trata de uma ação de monitoramento. Contudo, as ações enumeradas nesse plano reforçam a ideia de que os controles atuais do Sesi não são suficientes e adequados para lidar com os riscos identificados pela Sefti na contratação sob análise (peça 69, p. 3-8) . 
A partir da análise lançada nos itens acima transcritos, e tendo em conta a redação dada ao item 9.5.2 pelo acórdão embargado, é correto presumir que esse Tribunal não considerou satisfatório o Plano de Ação apresentado, e por isso fez nova determinação? Ou é de se entender que o TCU considerou o Plano de Ação, mas está conferindo oportunidade ao embargante para reapresentá-lo, com os ajustes necessários às novas circunstâncias, ou para apresentar um novo Plano? 
Há uma dúvida sincera da embargante em relação aos pontos acima. O embargante deverá apresentar um novo Plano de Ação? Poderá aproveitar o já apresentado? 
Os esclarecimentos às perguntas acima serão determinantes para definir se o agir do embargante será mais ou menos abrangente, se o seu Plano de Ação será mais ou menos complexo. 
Esses aspectos evidenciam a necessidade de o Tribunal esclarecer o alcance de sua análise sobre o Plano de Ação apresentado em julho de 2019, de modo que a determinação advinda da redação dada ao item 9.5.2 pelo acórdão embargado seja adequadamente compreendida pelo embargante e que este, então, não tenha dúvidas sobre que deve realizar. 
Com todas as vênias, o plano de ação apresentado continha a identificação de cada ação corretiva proposta com respectivos responsáveis e prazos, sendo que sua apreciação poderia ter o condão de suprimir ou modificar a determinação do item 9.5.2 do acórdão recorrido.
Com efeito, e tendo por possível que o Tribunal esteja a exigir do embargante um novo Plano de Ação, o que denota o não aproveitamento do que já foi apresentado, é provável que o prazo de 30 dias concedido para tanto se afigure insuficiente. E isso porque se trata de um trabalho multidisciplinar, no qual deverão estar engajadas as áreas jurídica, TI, compras e mercado, para a estruturação de um novo plano de ação para implementação das ações constantes nos itens 9.2, 9.3 e 9.4 do acórdão. 
Havendo a necessidade de revisão do plano de ação outrora apresentado e a necessidade de envolvimento de diversas áreas do SESI/DN, o prazo para a apresentação do novo plano de ação deve levar em consideração a pandemia mundial da COVID19, que acarretou no trabalho excepcional de forma remota de grande parte dos colaboradores do Sistema Indústria (nacional) , o que, de certa forma, tende a impactar o prazo para finalizar o trabalho". 
6.	Em razão da dúvida alegada, pede "o conhecimento e o acolhimento dos embargos declaratórios, para que o Tribunal revele, com clareza, se o Plano de Ação já apresentado pelo embargante em julho de 2019 foi considerado insatisfatório. Se esta for a percepção adequada, isto é, se o embargante tiver que construir e apresentar um novo Plano de Ação, que esse Tribunal confira efeitos modificativos a este recurso para pelo menos, mais 30 dias além daqueles constantes do item 9.5.2 do Acórdão 1750/2020-TCU-Plenário, para o atendimento a esta determinação".
É o Relatório.

Cassio Augusto Muniz Borges (OAB/RJ 91.152 e OAB/DF 20.016) e outros, representando Departamento Nacional do Serviço Social da Indústria.

Não atuou.

REPRESENTAÇÃO. PREGÃO PRESENCIAL. CONTRATAÇÃO DE SOLUÇÃO DE TECNOLOGIA DA INFORMAÇÃO. IRREGULARIDADES NA CONDUÇÃO DO CERTAME. PROCEDÊNCIA PARCIAL. DETERMINAÇÃO PARA ADOÇÃO DE MEDIDAS CORRETIVAS E PREVENTIVAS E PARA APURAÇÃO DE PREJUÍZOS. AUDIÊNCIA. PEDIDO DE REEXAME. ELEMENTOS SUFICIENTES PARA ALTERAR PARCIALMENTE A DELIBERAÇÃO RECORRIDA. CONHECIMENTO. PROVIMENTO PARCIAL. EMBARGOS DE DECLARAÇÃO. CONHECIMENTO. AUSÊNCIA DE OMISSÃO, OBSCURIDADE E/OU CONTRADIÇÃO. REJEIÇÃO.

REPRESENTAÇÃO (REPR)

não atuou.

De início, entendo que os embargos de declaração devem ser conhecidos, por preencherem os requisitos de admissibilidade previstos nos arts. 32, inciso II, e 34 da Lei 8.443/1992.
2.	No mérito, registro, preliminarmente, a título pedagógico, que os embargos de declaração são, em regra, recurso integrativo, que objetivam expungir da decisão embargada, os vícios da omissão, contradição ou obscuridade. Vicente Greco Filho assim define esses vícios da deliberação:
 (...) obscuridade: defeito consistente na difícil compreensão do texto da sentença e pode decorrer de simples defeito redacional ou mesmo de má formulação de conceitos, havendo obscuridade quando a sentença está incompreensível no comando que impõe e na manifestação de conhecimento e vontade do juiz.
contradição: afirmação conflitante, quer na fundamentação, quer entre a fundamentação e a conclusão, sendo que, nesses casos, a correção da sentença, em princípio, não levaria a uma verdadeira modificação da sentença, mas apenas a um esclarecimento de seu conteúdo.
omissão: caso em que a sentença é complementar, passando a resolver questão não solucionada, ganhando substância, portanto, sendo que as questões que devem ser resolvidas pelo juiz são todas as relevantes postas pelas partes para a solução do litígio, bem como as questões de ordem pública que o juiz deve resolver de ofício, como, por exemplo, a coisa julgada.
 (in Direito Processual Civil Brasileiro 11ª edição, 2º Volume, Editora Saraiva, p. 259/260) .
3.	Outrossim, os embargos de declaração não se prestam a reformar o decisum original, devendo-se conferir, nessa linha, os Acórdão 1810/2008-TCU-Segunda Câmara, 92/2004 e 328/2004, do Plenário, e 71/2006 e 186/2006, da 1ª Câmara, bem como a jurisprudência do Supremo Tribunal Federal (STF) , a exemplo da decisão exarada no RE 327.376/DF, pelo Ministro Carlos Velloso, in verbis:
 
"Não cabe, por outro lado, em sede de embargos de declaração, rediscutir a matéria decidida, para modificar o julgado em sua essência ou substância. (...) . Inviável, portanto, o RE, nego-lhe seguimento".
4. 	Destarte, os embargos devem ser manejados, então, para corrigir eventual obscuridade, omissão ou contradição nas deliberações do TCU, a fim de esclarecer, interpretar ou completar o pronunciamento anteriormente emitido, em benefício da sua melhor compreensão ou inteireza (v.g.: Acórdão 434/2018-TCU-Plenário, entre outros) .
5.	Feitas essas considerações, entendo que os presentes embargos devem ser rejeitados.
6.	Ora, o embargante aduz que este Tribunal teria incorrido em omissão por não ter se pronunciado, no acórdão embargado, sobre o plano de ação juntado aos autos, em julho de 2019, em resposta à determinação do item 9.5.2 do Acórdão 1292/2019-TCU-Plenário. Aduz, outrossim, que, com a alteração da redação desse item por meio daquele decisum, não seria possível concluir se tal plano teria sido considerado insatisfatório e se, por isso, lhe teria sido endereçada nova determinação nesse sentido, ou, então, se o plano já apresentado poderia ser aproveitado, com os devidos ajustes.
7.	De pronto, verifico que inexistem vícios no Acórdão 1750/2020-TCU-Plenário, o qual alterou a redação do Acórdão 1292/2019-TCU-Plenário em sede de pedido de reexame.
8.	Com efeito, constou expressamente na instrução da unidade técnica que apreciou o pedido de reexame, a qual foi transcrita no relatório condutor do acórdão embargado e cujos fundamentos foram adotadas como razões de decidir, que a análise do plano de ação apresentado pelo Sesi a título de cumprimento da determinação contida no item 9.5.2 do Acórdão 1292/2019-TCU-Plenário não foi promovida naquela oportunidade por se tratar de ação de monitoramento, portanto, inadequada para aquela etapa processual, de apreciação de pedido de reexame.
9.	Ressalto que, no caso, houve apenas uma sucinta manifestação acerca do conteúdo do aludido plano de ação, no sentido de que as ações nele enumeradas reforçavam a ideia de que os controles atuais do Sesi não seriam suficientes e adequados para lidar com os riscos identificados por este Tribunal na contratação analisada.
10.	Por ter se dado em uma análise de cognição sumária, tal manifestação não se presta como avaliação da satisfatoriedade do plano de ação apresentado pela entidade. 
11.	Outrossim, da simples leitura do relatório e voto condutores do acórdão embargado, extrai-se, claramente, que a alteração da redação do item 9.5.2 do Acórdão 1292/2019-TCU-Plenário deu-se tão somente para exclusão, do seu texto, do prazo de cumprimento das determinações dos itens 9.2 e 9.3 desse decisum, em atenção aos critérios estabelecidos na Resolução TCU 265/2014 (atualmente Resolução TCU 315/2020) e com vistas a dar mais clareza aos comandos em relação a isso.
12.	Não se tratou, portanto, de determinação à entidade para apresentação de novo plano de ação.
13.	Por fim, há de se destacar que, com a interposição do pedido de reexame contra o Acórdão 1292/2019-TCU-Plenário, a eficácia da determinação contida no seu item 9.5.2 ficou suspensa, nos termos do despacho de admissibilidade por mim exarado em 30/7/2019 (peça 86) , restando afastada a exigência do seu imediato cumprimento.
14.	Nesse sentido e dada a oposição dos presentes embargos, o prazo nele estipulado, de 30 dias, continua suspenso até o presente momento. Após a prolação da presente deliberação e ocorrendo o trânsito em julgado do Acórdão 1292/2019-TCU-Plenário é que se iniciará a contagem desse prazo.
15.	O fato é que, inobstante isso, o Sesi optou por remeter a este Tribunal, antes mesmo da apreciação do aludido recurso, o plano de ação em tela. Isso não impede, contudo, que, dentro do prazo determinado, o Sesi apresente novo plano de ação, em substituição ao anterior, com os ajustes que julgar convenientes.
16.	Relativamente à prorrogação do prazo para cumprimento da determinação em tela, registro que não cabe, em sede de recurso, análise sobre pedido dessa natureza, de modo que as ponderações da entidade quanto a isso devem ser apreciadas no bojo do monitoramento da aludida determinação. Assim decidiu este Tribunal, por exemplo, quando da prolação do Acórdão 2049/2016-TCU-Plenário, da minha relatoria.
Ante todo o exposto, voto no sentido de que o Tribunal de Contas da União conheça e rejeite os embargos de declaração opostos, na forma do acórdão que ora submeto à apreciação deste Colegiado.
TCU, Sala das Sessões Ministro Luciano Brandão Alves de Souza, em 26 de agosto de 2020.
Ministro JOÃO AUGUSTO RIBEIRO NARDES 
Relator